臺灣臺北地方法院民事判決　　　　　　　　　　　　九十三年度簡上字第二三四號
　　上　訴　人　乙○○
　　被上訴人　　甲○○
當事人間請求返還押租金事件，上訴人對於中華民國九十三年二月二十六日本院臺北
簡易庭九十一年度北簡字第二四七０號第一審判決提起上訴，本院於九十三年八月十
八日言詞辯論終結，判決如下：
    主  文
上訴駁回。
第二審訴訟費用由上訴人負擔。
    事實及理由
一、被上訴人於原審起訴主張：兩造前於民國八十四年十二月八日簽訂土地租賃契約
    （下稱系爭租約），由被上訴人向上訴人承租坐落臺北市○○區○○段二小段七
    六五地號土地內三百三十坪，嗣另分割出七六五之二地號土地（下稱系爭土地）
    ，被上訴人並於訂約時交付押租保證金新臺幣（下同）三十五萬元予上訴人，以
    擔保系爭土地之返還，因系爭租約另涉有其上為被上訴人所有地上物之買賣問題
    ，因此於系爭租約屆滿後，兩造另於九十年十一月二十二日簽訂協議書，被上訴
    人已依約於九十年十二月三十一日將系爭土地連同其上為上訴人所購之廠房一併
    交付予上訴人，上訴人自應返還上開押租保證金，屢經催討，上訴人均置之不理
    ，爰依租賃契約之法律關係訴請上訴人返還押租保證金及其法定利息等語。
二、上訴人則以：兩造就系爭租約已於八十八年十月三十一日合意終止，依系爭租約
    第七條約定，被上訴人應於租期屆滿之日起一個月內即八十八年十一月三十日前
    將系爭土地交還予上訴人，然被上訴人並未依約為之，且無權占有系爭土地而坐
    收高額轉租之利益，遲至九十年十二月三十一日方將系爭土地交還，共計遲延二
    十五個月，上訴人自得依系爭租約第七條約定，請求被上訴人按月依兩造合意終
    止時之租金即每月十四萬一千七百二十五元之五倍計付違約金，或依系爭租約第
    十二條約定，請求被上訴人按月賠償上訴人相當於租金即每月十四萬一千七百二
    十五元，共計三百五十四萬三千一百二十五元之損害，並與被上訴人所主張之押
    租保證金三十五萬元抵銷。又上訴人之父陳紹基為系爭土地之耕地三七五租約承
    租人，系爭土地雖於七十七年十一月三十日為台北市政府公告徵收，惟因地上物
    尚未辦理徵收補償作業，而未完成土地徵收程序，故台北市政府並未取得系爭土
    地之占有。而陳紹基既將系爭土地無償借貸予上訴人使用，上訴人對系爭土地即
    有合法使用之權利，被上訴人無權占用，即應賠償上訴人所受之損害等語置辯。
三、本件原審對於被上訴人之請求，判決被上訴人全部勝訴，並依職權宣告假執行。
    上訴人全部聲明不服，求為廢棄原判決，並駁回被上訴人在第一審之訴；被上訴
    人則求為判決駁回上訴。
四、本件被上訴人主張兩造前於八十四年十二月八日就系爭土地簽訂系爭租約，被上
    訴人並於訂約時交付押租保證金三十五萬元予上訴人，以擔保系爭土地之返還，
    嗣上訴人已依兩造於九十年十一月二十二日簽訂之協議書將系爭土地交還上訴人
    等情，業據其提出系爭租約及協議書在卷可憑，且為上訴人所不爭執，自堪信為
    真實。至被上訴人復主張上訴人應依系爭租約返還前開押租保證金三十五萬元一
    節，為上訴人所否認，並以前詞置辯。是本院應審酌者厥為上訴人可否依系爭租
    約第七條約定請求被上訴人給付違約金，或依第十二條約定請求上訴人賠償被上
    訴人所受之損害？茲分述如下：
（一）按為訴訟標的之法律關係，於確定之終局判決中已經裁判者，就該法律關係即
      有既判力，當事人雖僅於新訴訟用作攻擊防禦方法，法院亦不得為反於該確定
      判決意旨之裁判，最高法院三十年上字第八號判例足資參照。本件上訴人雖主
      張被上訴人未於租期屆滿之日起一個月內即八十八年十一月三十日前將系爭土
      地交還予上訴人，上訴人自得依系爭租約第七條約定，請求被上訴人按月依兩
      造合意終止時之租金即每月十四萬一千七百二十五元之五倍計付違約金，並與
      被上訴人所請求之押租保證金抵銷等語，惟查，上訴人既不否認其於被上訴人
      未依約交還系爭土地後，即已依系爭租約第七條約定請求被上訴人給付違約金
      ，並經本院以九十年度重訴字第六三○號判決駁回確定之事實，則其再就前開
      請求敗訴部分為抵銷之抗辯，揆諸前揭說明，上訴人之抗辯顯不足取。
（二）次查，系爭租約第十二條係約定：「雙方若有因一方違約情事，致損害他方之
      權益時應賠償他方所受之損害，：：」，易言之，必須一方受有損害，他方才
      有賠償之義務。本件上訴人另主張伊父陳紹基為系爭土地之耕地三七五租約承
      租人，系爭土地雖於七十七年十一月三十日為台北市政府公告徵收，惟因地上
      物尚未辦理徵收補償作業，而未完成土地徵收程序，且系爭土地亦未交付台北
      市政府，故台北市政府並未取得系爭土地之占有。而陳紹基既將系爭土地無償
      借貸予上訴人使用，上訴人對系爭土地即有合法使用之權利，被上訴人無權占
      用，即應賠償上訴人所受之損害云云。然查，上訴人父子並非系爭土地之所有
      權人，而系爭土地於七十七年十一月三十日公告徵收，並經原所有權人及承租
      人具領徵收之地價、佃農之補償費後，固經用地機關台北市政府取消用地計劃
      ，報奉內政部核准撤銷徵收，但系爭土地權利關係人（地主及佃農）迄今尚未
      繳還原領取之徵收補償價款，故台北市政府地政處乃於八十七年九月二十三日
      逕將系爭土地之所有權登記為台北市所有，管理機關為台北市政府衛生下水道
      工程處等節，有本院九十年度訴字第四一○九號、臺灣高等法院九十年度上字
      第一三四五號、最高法院九十二年度台上字第二六八二號等判決之內容可稽，
      且為上訴人所不爭執。職故，上訴人父子於未交還原領取之徵收補償價款前，
      系爭土地之徵收程序應已完畢，所有權人仍為台北市，不因地上物尚未辦理補
      償而生影響。又需用土地人應俟補償地價及其他補償費發給完竣後，方得進入
      被徵收土地內實施工作；被徵收土地之所有權人，對於其土地之權利義務，於
      應受補償發給完竣時終止，在補償費未發給完竣以前，有繼續使用該土地之權
      ，土地法第二百三十一條前段、第二百三十五條前段著有明文。因此，土地一
      旦被徵收，該土地之所有權人就該土地即無任何權利義務，且無需由土地所有
      權人交付，需用土地人即得進入被徵收土地內工作，是上訴人援引一般買賣之
      法律關係主張系爭土地尚未交付台北市政府，故台北市政府尚未取得系爭土地
      之占有等語，洵無足取。依上所陳，系爭土地之徵收程序既已完畢，上訴人就
      該土地已無任何權利義務，故其占有系爭土地即無合法正當之權源，自無權利
      或占有受侵害之可能，且使用系爭土地之權益，亦不應歸屬於上訴人，故被上
      訴人於租期屆滿後使用系爭土地，雖獲有使用收益系爭土地之利益，惟因該等
      利益非應歸屬上訴人，上訴人自無受到任何損害，是上訴人尚不得依前開約定
      請求被上訴人賠償，並主張與押租保證金抵銷。
五、綜上所述，本件上訴人既未依系爭租約返還押租保證金三十五萬元，且不得再就
    違約金請求權為抵銷之抗辯，復未受有任何損害，則上訴人依系爭租約第七條約
    定請求被上訴人給付違約金，復依第十二條約定請求被上訴人賠償上訴人所受之
    損害，並主張與被上訴人所請求之押租保證金抵銷，即無足取。從而，被上訴人
    依租賃契約之法律關係請求上訴人給付三十五萬元，及自起訴狀繕本送達之翌日
    即九十一年三月八日起至清償日止按年息百分之五計算之利息，為有理由，應予
    准許。是則原審判命上訴人如數給付，並分別依民事訴訟法第三百八十九條第一
    項第三款、第三百九十二條第二、三項之規定，依職權宣告假執行及免為假執行
    ，於法並無不合。上訴意旨指摘原判決不當，求予廢棄改判，為無理由，應予駁
    回其上訴。
六、兩造其餘之攻擊或防禦方法及未經援用之證據，經本院斟酌後，認為均不足以影
    響本判決之結果，自無逐一詳予論駁之必要，併此敘明。
七、訴訟費用負擔之依據：民事訴訟法第七十八條。
中　　　華　　　民　　　國　　九十三　　年　　　九　　　月　　  八  　　日
                                      民事第五庭
                                        審判長法  官 吳青蓉
                                              法  官 吳素勤
                                              法  官 林秀圓
正本係照原本作成
本判決不得上訴
中　　　華　　　民　　　國　　九十三　　年　　　九　　　月　　　八　　　日
                                              書記官 林蓮女
